【裁判字號】    95,重訴,93
【裁判日期】    951229
【裁判案由】    殺人等
【裁判全文】
臺灣高雄地方法院刑事判決              95年度重訴字第93號
公  訴  人  臺灣高雄地方法院檢察署檢察官
被      告  丙○○
                    （現羈押於臺灣高雄看守所）
指定辯護人  本院公設辯護人 陳信凱
被      告  甲○○
上列被告等因殺人等案件，經檢察官提起公訴（95年度偵字第13
126 號），本院判決如下：
    主  文
丙○○殺人，處無期徒刑，褫奪公權終身。活動板手壹支沒收。
甲○○傷害人之身體，處有期徒刑肆月，如易科罰金，以銀元參
佰元即新台幣玖佰元折算壹日。木棍壹支沒收。
    事  實
一、丙○○於民國95年5 月7 日零時20分許，酒後獨自在高雄市
    苓雅區○○路141 號前之滷肉飯攤吃宵夜，適賴志伊與友人
    乙○○及丁○○亦前往該處用餐，丙○○因不滿賴志伊走路
    姿勢囂張並瞪了其一眼，竟於返家後以電話聯絡甲○○，告
    知「要打架了」，甲○○隨即騎乘車牌號碼ZEM-903 號輕型
    機車，前往高雄市三民區○○○路239 巷39號丙○○住處，
    丙○○即攜帶其所有大型活動板手1 把由甲○○搭載前往正
    義路141 號前之滷肉飯攤，途中甲○○並拾取不詳之人丟棄
    於路邊之木棍1 支。嗣丙○○與甲○○騎乘上開機車到達高
    雄市○○區○○路41巷內前時，為避免遭到查緝，由甲○○
    將ZEM-9036號車牌拆卸藏放於該機車置物箱內，並發動機車
    以利逃逸後，丙○○與甲○○隨即分持大型活動板手與木棍
    徒步進入該滷肉飯攤旁並繞行至賴志伊及乙○○身後，丙○○因酒後情緒激忿，竟當場單獨萌生殺意，手持上開大型活
    動板手，往坐在滷肉飯攤前吃飯聊天之賴志伊左側頭部猛力
    揮擊，並以台語罵道：「你剛剛是在青三小？」，及見賴志
    伊因不堪猛力攻擊而身體撞倒桌子倒於地上等情狀，猶續行
    攻擊而未止歇，惟均未擊中賴志伊，造成賴志伊左側頭部有
    1 處6x5.5 公分之挫傷。另甲○○則於丙○○持板手揮擊賴
    志伊頭部之同時，亦當場單獨基於傷害人身體之犯意，持木
    棍朝乙○○背部揮擊，造成乙○○受有左上背處挫傷、左肘
    部挫傷及疑似頸部拉傷等傷害，丙○○與甲○○行兇後，隨
    即共同騎乘上開已拆卸車牌之機車逃逸。嗣經警方獲報馳至
    現場，將賴志伊送往醫院急救，惟賴志伊因上開頭部鈍力外
    傷造成中樞神經傷害，延至同月15日15時許宣告不治死亡。
    嗣經警循線查獲丙○○、甲○○，並扣得上開大型活動板手
    、木棍各1 支。
二、案經賴志伊之父戊○○、乙○○訴由高雄市政府警察局苓雅
    分局報告台灣高雄地方法院檢察署檢察官偵查起訴。
    理  由
壹、程序方面：
    被告丙○○及其指定辯護人、被告甲○○、檢察官對於以下
    本院作為得心證依據之各項證據資料，均不爭執證據能力，
    且於審理程序同意作為證據。本院審酌各項證據作成時之狀
    況，認為並無不適當之情事，依刑事訴訟法第159 條之5 規
    定，均得作為證據。
貳、實體方面：
一、認定犯罪事實之證據及理由：
（一）被告丙○○部分：
      被告丙○○於本院審理時固承認其有於上開時地，手執上
      開板手揮擊賴志伊，而打中賴志伊頭部，且賴志伊也終因
      該頭部傷勢不治死亡等事實，惟矢口否認有何殺人犯意，
      辯稱：我沒有要殺被害人賴志伊的意思，當時被害人坐著
      跟他朋友聊天，我拿金屬板手是要打被害人的背部，被害
      人發現到我，轉身要看我，我才會打到他的頭，我只有打
      一下，打了這一下我就和甲○○一起離開了云云。然查：
  １、被告丙○○於上開時地持大型活動板手1 支，揮擊中被害
      人賴志伊左側頭部，使賴志伊受有左側頭部6x5.5 公分之
      挫傷，造成顱內出血，中樞神經衰竭死亡，以及嗣後經警
      於被告丙○○住處查獲扣得上開板手1 支之事實，為被告
      丙○○所是認，並經證人乙○○、丁○○證述明確，復有
      臺灣高雄地方法院檢察署相驗屍體證明書、驗斷書、法務
      部法醫研究所鑑定書及照片16張在卷可稽，又有大型活動
      板手1 支扣案可證。
  ２、本件之爭點乃在於，被告丙○○是否基於殺人之犯意而為
      之？茲論述如下：
  （１）證人丁○○於偵查中具結證述：當時丙○○拿大型板手
        很用力打下去，並大喊：「你剛剛是在青三小？」，伊
        看丙○○是拿板手水平朝賴志伊頭部打下去，那個角度
        不可能是打背部的角度，丙○○當時樣子很兇，有繼續
        拿板手朝賴志伊揮了好幾下，不過賴志伊躲掉了等語（
        詳偵查卷第31-32 頁）；復於本院結證稱：伊於95年5
        月7 日凌晨零時20分，跟朋友乙○○、賴志伊在高雄市
        苓雅區○○路141 號前滷肉攤吃宵夜時，伊看到被告丙○○拿大型的板手（即為扣案板手），從賴志伊的後邊
        朝他的頭部用力的擊打，並很大聲、很兇的說「你剛才
        在青三小」，然後賴志伊就倒下去，身體撞到桌子，桌
        子被撞歪了。滷肉攤是擺在騎樓上，伊跟乙○○坐面對
        面，賴志伊坐在伊的右手邊，但不是跟伊平坐，所以被
        告丙○○從後面要打賴志伊時，伊看的很清楚，當時被
        告丙○○持板手重擊賴志伊是對準頭部，而且力道是全
        力重擊，打到頭部時還發出很大的聲響。賴志伊當時並
        沒有轉身的動作。賴志伊倒下之後，被告丙○○仍然拿
        板手繼續揮打他，後來賴志伊逃到外面倒在外面的馬路
        上等語綦詳（參本院卷第90-99 頁）。
  （２）證人乙○○於偵查中具結證述：當時賴志伊低著頭在喝
        湯，丙○○忽然拿板手從賴志伊頭部揮下去，打的非常
        大力，並說「你剛才在青三小」等語（詳偵查卷第31-3
        2 頁）；復於本院結證稱：當時伊看到被告丙○○拿板
        手重擊賴志伊的頭部，還說「你剛才在青三小」等語綦
        詳（參本院卷第112 頁）。
  （３）綜上證人丁○○、乙○○於偵查與本院之證述，就被告
        丙○○持大型板手擊中賴志伊頭部，係因丙○○持板手
        朝賴志伊頭部用力揮擊，非因賴志伊轉身所致，且丙○○擊中後，有繼續揮擊賴志伊等情，均已證述明確，且
        互核均相符，無何矛盾、不合常情之處，足認所證堪信
        為事實。被告丙○○前開所辯係朝賴志伊背部揮擊且只
        有揮擊一下等，顯為卸責之詞，不足採之。
  （４）按殺人之犯意固不以兇器及傷痕之多寡為絕對標準，但
        受傷之部分、犯罪之兇器及手段，要不失為犯罪故意之
        重要參考。查被告丙○○持以為本件犯行所用之工具即
        扣案之活動板手1 支，為實心鐵製品、長約30公分，前
        端寬約7 公分，尾端寬約3 公分，此經本院勘驗明確（
        參本院卷第107 頁）。而人體之頭部分布有掌管呼吸、
        心跳等生命跡象之腦幹及神經系統，至關重要，若遭受
        猛力之攻擊，極可能造成死亡之結果，本為眾所週知，
        ，被告丙○○為30餘歲男子，當具有上開常識，實難諉
        為不知，然其卻仍持大型板手之鈍器，往被害人賴志伊
        頭部重擊，使被害人賴志伊受有顱內嚴重出血、蜘蛛網
        膜下腔出血、硬腦膜下廣泛性大量出血、腦室出血、顱
        底廣泛性出血、顱底骨輕微骨折等情，亦經臺灣高雄地
        方法院檢察署檢察官督同檢驗員相驗屍體屬實，製有勘
        驗筆錄、相驗屍體證明書、驗斷書、及法務部法醫研究
        所鑑定書等件在卷可稽。是就上述被害人之傷情觀之，
        可知被告丙○○持大型板手揮擊賴志伊頭部時下手之重
        、用力之猛，其在行兇之時，當知被害人賴志伊會因而
        死亡，仍殺意甚堅，至為灼然。況被告丙○○在重擊賴
        志伊頭部一下後，猶繼續揮擊賴志伊，已如前述，則被
        告丙○○為攻擊行為之際，確有致被害人賴志伊於死之
        意至明，又嗣後被告丙○○明知被害人賴志伊已身受重
        傷，再不救治顯有生命危險，猶未施以任何救護措施而
        逕行離開現場，此益證被告丙○○確有殺害被害人賴志
        伊生命之故意，足認被害人之死亡與被告丙○○之行為
        間具有相當因果關係，要無疑義。被告丙○○前開所辯
        無殺人之故意等辯解均係卸責之詞，無足採取，被告丙○○主觀上具有殺人之犯意甚明。
  （５）另證人丁○○、乙○○固於本院證述有看到被告甲○○
        持木棍揮打被害人賴志伊，惟證人丁○○、乙○○於警
        偵訊時均係供述，被告丙○○持板手揮擊被害人賴志伊
        的同時，被告甲○○也持木棍揮打乙○○，均未提及被
        告甲○○亦有持木棍揮打被害人賴志伊一節，是證人丁○○、乙○○於本院忽為此陳述，是否為事實，尚非無
        疑；況證人丁○○、乙○○亦僅陳述被告甲○○持木棍
        揮打被害人賴志伊，就是否確有打到被害人賴志伊，揮
        打到被害人賴志伊何部位等，亦均無法明確供述，又證
        人即共同被告丙○○亦於本院結證稱：伊約甲○○時只
        有說要去教訓人，沒有講好要如何教訓，沒有說要教訓
        幾個人，也沒有說要如何分工等語（參本院卷第100-10
        2 頁）。綜上，被告甲○○與被告丙○○間是否有殺人
        之犯意聯絡，尚不能證明，是綜卷內證據資料，本院尚
        無從認定被告丙○○與被告甲○○有共同殺人之犯意聯
        絡及行為分擔。
  ３、綜上所述，足證本件被告丙○○確實基於殺人之犯意，持
      扣案之活動板手1 支，揮擊被害人賴志伊左側頭部，使賴
      志伊受有左側頭部6x5.5 公分之挫傷，造成顱內出血，中
      樞神經衰竭死亡，被告丙○○所為上開辯解均不足採信，
      本件事證明確，被告丙○○之殺人犯行堪以認定。
（二）被告甲○○部分
      上開犯罪事實，迭據被告甲○○於警詢、偵查及本院審理
      時均坦承不諱，核與證人即告訴人乙○○、證人丁○○於
      偵查及本院結證之情節相符，而告訴人乙○○所受上揭傷
      害復有國軍高雄總醫院於案發同日開立之診斷證明書1 份
      在卷可稽，復有木棍1 支扣案可佐。是被告之自白顯與事
      實相符，堪以採信。本件事證明確，被告甲○○傷害犯行
      洵堪認定。
二、論罪與科刑：
（一）本案相關法律之比較適用：
      被告行為後，刑法於94年2 月2 日修正公布，於95年7 月
      1 日施行。按行為後法律有變更者，適用行為時之法律，
      但行為後之法律有利於行為人者，適用最有利於行為人之
      法律，現行刑法第2 條第1 項定有明文。刑法第2 條本身
      雖經修正，但刑法第2 條既屬適用法律之準據法，本身尚
      無比較新舊法之問題，應一律適用裁判時之現行刑法第2
      條規定以決定適用之刑罰法律，核先敘明。又以本次刑法
      修正之比較新舊法，應就罪刑有關之共犯、未遂犯、想像
      競合犯、牽連犯、連續犯、結合犯，以及累犯加重、自首
      減輕暨其他法定加減原因（如身分加減）與加減例等一切
      情形，綜其全部罪刑之結果而為比較（參見最高法院95年
      度第8 次刑庭會議決議）。經查：
  １、修正前刑法第227 條第1 項普通傷害罪，原規定法定刑為
      「3 年以下有期徒刑、拘役或1 千元以下罰金」，且依修
      正前刑法第33條第5 款及罰金罰鍰提高標準條例第1 條前
      段，規定罰金數額應為10元以上；然依刑法施行法第1 條
      之1 規定，修正後該條之法定刑度應為「3 年以下有期徒
      刑、拘役或新臺幣3 萬元以下罰金」，而修正後刑法第33
      條第5 款提高罰金數額為新臺幣1,00 0元以上，並以百元
      計算之。是以該罪修正後關於有期徒刑、拘役等自由刑雖
      未加以變更，惟就罰金數額下限則予以提高，故修正後之
      法律效果對行為人而言較屬不利，準此，應以修正前之規
      定對於被告較為有利，爰依刑法第2 條第1 項前段之規定
      ，適用行為時即修正前之舊法。
  ２、修正前刑法第41條第1 項前段原規定：「犯最重本刑為5
      年以下有期徒刑以下之刑之罪，而受6 個月以下有期徒刑
      或拘役之宣告，因身體、教育、職業、家庭之關係或其他
      正當事由，執行顯有困難者，得以1 元以上3 元以下折算
      一日，易科罰金。」，且被告行為時之易科罰金折算標準
      ，依修正前罰金罰鍰提高標準條例第2 條前段（現已刪除
      ）之規定，本係就其原定數額提高為100 倍折算1 日，故
      被告行為時之易科罰金折算標準乃以銀元300 元折算1 日
      ，經折算後應以新臺幣900 元折算為1 日。惟修正後刑法
      第41條第1 項前段則改以：「犯最重本刑為5 年以下有期
      徒刑以下之刑之罪，而受6 個月以下有期徒刑或拘役之宣
      告者，得以新臺幣1,000 元、2,000 元或3,000 元折算一
      日，易科罰金。」，乃就易科罰金之折算標準予以提高。
      從而，比較修正前、後所定之易科罰金折算標準，當以修
      正前之規定較有利於被告，爰併依刑法第2 條第1 項前段
      之規定，適用行為時即修正前之舊法。
（二）核被告丙○○所為，係犯刑法第271 條第1 項之殺人罪；
      被告甲○○所為，則係犯修正前刑法第277 條第1 項之普
      通傷害罪。爰審酌被告丙○○與被害人賴志伊並不相識、
      亦無仇怨，僅因細故，即萌發殺意持板手重擊被害人，致
      被害人賴志伊顱內嚴重出血，足見用力之猛，其罔顧人命
      ，惡性重大，造成被害人賴志伊喪失生命，及被害人家屬
      無可回復之心靈傷痛，嚴重危害社會秩序，且至今尚未與
      被害人家屬達成民事和解，並賠償被害人家屬財產上及非
      財產上之損害，足認被告輕忽法紀，其行為不宜輕宥，參
      其犯罪之手段、所生危害、犯後僅坦承部分犯行之犯後態
      度等一切情狀，本院認被告所犯殺人罪責深重，量刑自不
      宜輕，爰量處如主文所示之刑，並依刑法第37條第1 項之
      規定，宣告褫奪公權終身。另審酌被告甲○○為成年人，
      理應知悉對於任何糾紛之解決，應本諸理性、和平之手段
      與態度為之，竟僅因被告丙○○邀同，不問明是非曲折，
      即騎乘機車搭載丙○○前往尋仇，且與被害人乙○○亦不
      相識、也無仇怨，竟持木棍毆擊被害人乙○○，致被害人
      乙○○受有左上背處挫傷、左肘部挫傷及疑似頸部拉傷，
      且迄今未與被害人乙○○和解，參以被告甲○○坦承犯行
      ，並考量其犯罪之動機、目的、手段等一切情狀，量處如
      主文所示之刑，並依修正前刑法第41條第1 項前段規定諭
      知易科罰金之折算標準，以資懲戒。
（三）至於被告丙○○持以殺害被害人之板手1 支以及被告甲○○持以傷害被害人之木棍1 支，分屬被告所有，且係屬供
      被告犯罪所用之物，自應依刑法第38條第1 項第2 款之規
      定宣告沒收。另扣案被告丙○○、甲○○作案當時分別所
      穿著之黑色T 恤、白米色七分短褲、綠色T 恤、灰色七分
      短褲，俱非屬本案工具，本院自均無由為沒收之宣告，也
      併指明。
據上論斷，應依刑事訴訟法第299 第1 項前段，刑法（下同）第
2 條第1 項前段、第271 條第1 項、第37條第1 項、第38條第1
項第2 款、修正前刑法（下同）第277 條第1 項、第38條第1 項
第2 款、第41條第1 項前段，罰金罰鍰提高標準條例第1 條前段
，修正前罰金罰鍰提高標準條例第2 條，現行法規所定貨幣單位
折算新臺幣條例第2 條，判決如主文。
本案經檢察官高嘉惠到庭執行職務。
中    華    民    國    95    年    12    月    29    日
                刑事第四庭  審判長法  官  郭玫利
                                  法  官  陳振嘉
                                  法  官  林意芳
以上正本證明與原本無異。
如不服本判決，應於收受送達後10日內向本院提出上訴書狀。
中    華    民    國    95    年    12    月    29    日
                                  書記官  曾秀鳳
附錄：
中華民國刑法第271條
殺人者，處死刑、無期徒刑或10年以上有期徒刑。
附錄論罪科刑法條
中華民國刑法第277 條第1 項
傷害人之身體或健康者，處3 年以下有期徒刑、拘役或1 千元以
下罰金。


司法院資訊處製作；財團法人民間司法改革基金會備份。
